【裁判字號】    96,訴,2884
【裁判日期】    970815
【裁判案由】    強盜等
【裁判全文】
臺灣板橋地方法院刑事判決              96年度訴字第2884號
公  訴  人  臺灣板橋地方法院檢察署檢察官
被      告  丙○○
選任辯護人  賴錫卿律師
被      告  甲○○
選任辯護人  林維信律師
上列被告等因強盜等案件，經檢察官提起公訴（96年度偵字第11
916 號），本院判決如下：
    主  文
丙○○共同乘他人急迫貸以金錢，而取得與原本顯不相當之重利
，處有期徒刑月，如易科罰金，以銀元佰元折算壹日，減為
有期徒刑壹月又拾伍日，如易科罰金，以銀元佰元折算壹日，
扣案之本票貳張（票號分別為381136、381137）、支票壹張（票
號為AL0000000）均沒收。被訴強盜部分無罪。
甲○○共同乘他人急迫貸以金錢，而取得與原本顯不相當之重利
，處有期徒刑月，減為有期徒刑壹月又拾伍日，扣案之本票貳
張（票號分別為381136、381137）、支票壹張（票號為AL000000
0） 均沒收；又共同以脅迫妨害人行使權利，處有期徒刑壹年貳
月，減為有期徒刑柒月。應執行有期徒刑捌月，扣案之本票貳張
（票號分別為381136、381137）、支票壹張（票號為AL0000000
）均沒收。
    事  實
一、丙○○、甲○○共同基於重利之犯意聯絡，趁己○○因積欠
    朋友債務及銀行卡債而急需還款之際，於民國94年12月30日
    （起訴書誤載為28日）晚上7 時許，在己○○之弟丁○○所
    承租之臺北縣中和市○○路464 巷2 弄4 號1 樓之客廳內，
    貸款新台幣（下同）20萬元給己○○，雙方約定利息每月為
    3 萬元（即月息15分），並於實際交付貸款給己○○時，先
    預扣一期利息3 萬元，故實際上僅交付17萬元給己○○，而
    以此方式收取與原本顯不相當之利息，且同時要求己○○簽
    發到期日相同（到期日均為95年1 月28日）、面額均為20萬
    元之本票2 張（票號分別為381136、381137），以作為上開
    債務之擔保。
二、嗣因己○○無力償還前揭債務，乃委由其母乙○○代為處理
    債務。嗣乙○○應丙○○之要求，先於95年6 月2 日匯款10
    萬元至丙○○所申設之新光銀行（起訴書誤載為誠泰商業銀
    行）帳戶內（帳號：0000000000000 號）；復於96年2 月18
    日農曆年前某日（起訴書誤載為同年2 月底），在桃園縣龜
    山鄉（起訴書誤載為臺北縣林口鄉）之長庚醫院附近，交付
    支票1 張（發票人為吉彥有限公司，代表人為甘春發，票據
    號碼為AL0000000 號，面額為20萬元，發票日期為96年2 月
    28日）給甲○○以清償債務，惟該支票於96年3 月1 日經提
    示後，因存款不足而遭退票。其後乙○○復與渠等達成協議
    ，約定由乙○○再支付20萬元，以清償己○○之前揭債務，
    渠等則同意在支付20萬元之同時，一併歸還前揭本票2 張及
    支票1 張給乙○○。然因乙○○本身資力不足，遂託其子戊○○出資並代為出面處理，戊○○即至郵局領取存款20萬元
    後，並與甲○○相約於96年3 月17日晚上7 時50分許，在臺
    北市○○區○○路103 號之吉田咖啡廳見面處理。詎甲○○
    竟邀集五名姓名年籍均不詳之成年男子共同基於強制之犯意
    聯絡，先由甲○○與其中一名男子依約與戊○○在上開咖啡
    廳會面商議，而在商議過程中，復有該五名男子中之另二名
    男子進入該咖啡廳參與商議，該二名男子中之一人並清點戊○○所攜帶前來之20萬元現金，且詢問戊○○另尚有積欠40
    萬元餘款該如何處理等語，戊○○即表示當初之約定並非如
    此，因而不讓該名男子將該20萬元帶離，未久又有該五名男
    子中之最後二名身材較為高大壯碩之男子進入咖啡廳，並直
    接走近戊○○，以手指著戊○○恫稱：「你不想處理是不是
    」、「你還說」等語，並將手抬高作勢欲毆打戊○○，此時
    上開清點現金之男子則趁機起身離開，而將戊○○之20萬元
    現金一併帶離，該二名壯碩之男子等人亦隨同離開該咖啡廳
    ，僅餘甲○○與陪同甲○○一起到場之該名男子仍留在現場
    ，而戊○○因心生畏懼，不敢起身追回該20萬元，乃隨即在
    場以手機聯絡其母乙○○告知此情。故甲○○等人即以上述
    脅迫之方法，妨害戊○○對於該20萬元之權利行使。嗣因丙○○、甲○○仍拒不歸還前揭本票及支票，己○○及戊○○
    遂於96年3 月19日下午4 時許，檢附相關資料報警處理，並
    由警方調閱監視器錄影畫面後，始循線查獲上情。
三、案經己○○、戊○○訴由臺北縣政府警察局移送臺灣板橋地
    方法院檢察署檢察官偵查起訴。
    理  由
壹、證據能力方面：
    按「被告以外之人於審判外之言詞或書面陳述，除法律有規
    定者外，不得作為證據」，刑事訴訟法第159 條第1 項定有
    明文，此即學理上所稱「傳聞證據排除法則」。依上開法律
    規定，傳聞證據原則上固無證據能力，但如法律別有規定者
    ，即例外認有證據能力。經查：
  一、告訴人己○○、戊○○及證人乙○○於警詢時所為之證言
      ，均屬被告以外之人於審判外之陳述，而本件被告丙○○
      、甲○○二人及渠等辯護人復爭執上開人等於警詢時所為
      陳述之證據能力，且上開人等之警詢陳述復查無傳聞例外
      之規定可資適用，其等陳述自均無證據能力可言。
  二、按被告以外之人於偵查中向檢察官所為之陳述，除顯有不
      可信之情況者外，得作為證據，刑事訴訟法第159 條之1
      第2 項定有明文，此當為首揭傳聞法則之例外。又被告以
      外之人於偵查中向檢察官所為之陳述，就本件被告而言，
      事實上難期有於檢察官偵查中行使反對詰問權之機會，是
      該等陳述應屬未經完足調查之證據，但非謂無證據能力。
      申言之，如於審理時使被告或其辯護人得針對該被告以外
      之人於偵查中向檢察官所為之陳述，有補足行使反對詰問
      權之機會，即非不容許該被告以外之人於偵查中向檢察官
      所為之陳述作為證據（參見最高法院95年度台上字第6675
      號判決意旨）。經查，告訴人己○○、戊○○及證人乙○○於偵查中向檢察官所為之證述，業經具結在案，而被告
      二人於檢察官偵查中固未對該等證人詰問或與之對質，但
      依前開說明，此並非意指該等證人於偵查中之證述即無證
      據能力，應僅係屬於未經完足調查之證據而已。嗣於本院
      審理時，被告二人之辯護人業已針對該等證人於偵查中所
      為陳述，對其等行交互詰問，當已補足被告二人行使反對
      詰問權之機會，自不得再執被告二人未於偵查中對該等證
      人詰問或與之對質為辯。再者，就該等證人於偵查中陳述
      時之外部客觀情況，復查無其他顯不可信之情形，揆諸首
      揭法律規定，上開證人於偵查中所為之證述當有證據能力
      ，而可採為本件之證據使用，被告甲○○及其辯護人主張
      無證據能力云云，自容無足取。
  三、又被告以外之人於審判外之陳述，雖不符同法第159 條之
      1 至第159 條之4 之規定，但經當事人於審判程序同意作
      為證據，法院審酌該言詞陳述或書面陳述作成時之情況，
      認為適當者，亦得為證據，此則據同法第159 條之5 第1
      項規定甚明。鑒於採用傳聞證據排除法則之重要理由之一
      ，係因傳聞證據未經當事人之反詰問予以覈實，若當事人
      願放棄對原供述人之反對詰問時，原則上即可承認該傳聞
      證據之證據能力，而揆諸我國刑事訴訟法第159 條之5 之
      立法理由，除參照前述傳聞證據排除法則之基本法理外，
      亦參考日本刑事訴訟法第326 條之立法例，查日本刑事審
      判實務之運作，有關檢察官及被告均同意作為證據之傳聞
      書面材料或陳述，可直接援引該國刑事訴訟法第326 條作
      為傳聞例外之法律依據，僅在檢察官與被告不同意之情況
      下，乃須根據其他傳聞例外規定俾以斟酌該等書面材料或
      陳述是否具有證據能力，在當事人間無爭執之案件中，傳
      聞證據基本上均可依據前引規定提出於法院使用。職是之
      故，我國刑事訴訟法第159 條之5 之適用應可作同上之解
      釋。經查，除前揭證據資料外，本件判決後開所示之被告
      以外之人於審判外之陳述（包括書面陳述），固均屬傳聞
      證據，惟被告二人及渠等辯護人於本院準備程序、審判期
      日中就前揭證據資料均同意有證據能力，公訴檢察官於本
      院審判期日亦表示上開證據資料均有證據能力。本院審酌
      上開證據資料製作時之情況，尚查無違法不當及證明力明
      顯過低之瑕疵，亦認為以之作為證據應屬適當，故揆諸前
      開法律規定與說明，爰逕依刑事訴訟法第159 條之5 第1
      項規定，認前揭證據資料均例外有證據能力。
貳、有罪方面：
  一、認定事實部分：
    (一)重利部分：
      訊據被告丙○○、甲○○對於己○○於前揭時地確有借款
      ，並簽發前揭面額20萬元之本票2 張作為擔保，嗣因己○○未能還款，其母乙○○即代為出面處理上開債務，而於
      上開時地匯款10萬元至被告丙○○之前揭帳戶，復交付面
      額20萬元之前揭支票1 張給甲○○，然該支票經提示後遭
      退票之事實，固均坦承不諱，惟均矢口否認有何重利之犯
      行，被告丙○○辯稱：我和己○○父母的交情不錯，己○○跟我說她因為賭博欠人家40萬元，被人追討，所以向我
      借40萬元，並說要借1 個月，我就向甲○○借40萬元來借
      她，我只是單純幫她的忙，並沒有向她收利息，我跟甲○○借錢也不用收利息，我確實有叫她簽前揭2 張20萬元的
      本票，這是因為我聽人家說這樣將來她不還錢，要告她會
      比較好告云云；被告甲○○則辯稱：我有借丙○○40萬元
      ，且在前揭時地親自拿錢給丙○○，丙○○再馬上交給己○○，丙○○說要借一個月，因為我和丙○○是好朋友，
      所以並沒有約定利息云云。經查：
      1.被告二人確有於前揭時地借款20萬元給告訴人己○○，
        並約定每月利息為3 萬元，且先預扣一期利息3 萬元，
        故實際上僅交付17萬元給告訴人己○○之事實，除經告
        訴人己○○於偵查及本院審理時指訴明確外，並經證人
        丁○○於本院審理時證述綦詳（以上參見偵查卷第106
        、107 、131 頁、本院97年4 月24日審判筆錄第5 、8
        頁、97年7 月17日審判筆錄第4 至6 頁），經核其等所
        證大致相符，尚無矛盾或不合常情之處。
      2.本院於97年3 月13日審理時當庭勘驗乙○○於96年3 月
        17日晚間與被告甲○○電話聯絡之錄音光碟，經播放聽
        取結果，略認：乙○○於電話中多次提及告訴人己○○
        所借款項僅為17萬，但已償還33萬元，希望被告甲○○
        等人歸還前揭票據，將此事好好處理，而被告甲○○於
        電話中對此亦未爭執，此有勘驗筆錄及作為附件之該電
        話錄音譯文在卷可稽。衡諸一般常情，倘告訴人己○○
        之借款金額果如被告二人所辯確係40萬元，被告甲○○
        於電話中又豈有不對乙○○之說詞予以否認，並加以反
        駁之理，然被告甲○○對此種說法竟未予爭執反駁，要
        見己○○借款之金額確僅係20萬元，而僅實拿17萬元無
        疑。再者，被告甲○○於前揭電話中多次提及：「那利
        息的部分是你自己說要貼我們的，我們又沒有勉強你，
        又沒有... 」、「... 啊你既然要借人家錢，要賺人家
        利息，啊本來這歡喜甘願的嘛」等語，足徵被告二人所
        借告訴人己○○之款項確係有利息之約定，而非如被告
        二人所辯並無約定利息。是被告二人辯稱借款為40萬元
        ，且無約定利息云云，即委無足取。
      3.又觀諸告訴人己○○所簽發之前揭本票2 張，面額均係
        20萬元，且到期日均為95年1 月28日，此有該本票2 張
        附卷可佐（參見偵查卷第52頁）。稽之被告二人既辯稱
        告訴人己○○之借款金額為40萬元云云，故如要開立本
        票作為擔保，理論上自應開立面額40萬元之本票1 張即
        可，又豈有將金額對半而分立2 張本票之理；又倘如真
        有簽發本票2 張之需要，一般情形下通常係因到期日期
        有所不同所致，然前揭本票到期日期均屬相同，自亦無
        因此分立2 張本票之理。準此，合理之解釋自係被告二
        人確有高利貸款之事實，故始要求告訴人己○○多簽發
        相同金額之本票1 張，以確保高額利息得獲得滿足，此
        亦核與實務上所查獲重利案件之作法相類，是被告丙○○空言辯稱：會叫己○○簽前揭2 張20萬元的本票，這
        是因為我聽人家說這樣將來她不還錢，要告她會比較好
        告云云，即顯無足取。
      4.查被告二人借款20萬元給告訴人己○○，每月之利息為
        3 萬元，其利息即達月息15分，年息即高達百分之一百
        八十，渠等並已預扣一期之利息3 萬元，顯見渠等業已
        收取與原本顯不相當之重利無訛。又被告二人之辯護人
        固均為被告二人辯稱：告訴人己○○借貸前揭款項時，
        其並無急迫、輕率或無經驗之情形云云。然查，告訴人
        己○○於偵查及本院審理時均已證稱其會借貸前揭款項
        ，乃係因為其積欠朋友債務及銀行卡債，其急需還錢之
        故；而被告丙○○於本院審理時亦坦承：告訴人己○○
        當時跟我說她下單輸錢，有欠人家錢，要補洞，怕她母
        親罵，才向我借40萬元（參見本院97年4 月24日審判筆
        錄第16頁）；被告甲○○於本院審理時則坦認：丙○○
        當時說他有一個好朋友（按：即告訴人己○○）急需要
        用錢，我剛好有就借他（參見本院97年7 月17日審判筆
        錄第11頁）。是依告訴人己○○及被告二人所述，告訴
        人己○○於本件借款之時，因既欠有債務急需清償，自
        符急迫之情形。故辯護人上開所辯乙節，自容無足取。
      5.至被告甲○○雖辯稱其係借錢給被告丙○○，而被告丙○○亦雖辯稱其係向被告甲○○借錢之後，再轉借告訴
        人己○○云云。然則，倘確係由被告甲○○借款給被告
        丙○○，被告丙○○再借款給告訴人己○○，則被告甲○○之借貸關係既僅係存在其與被告丙○○之間，衡情
        如有借款未還，被告甲○○只需向被告丙○○請求即可
        ，自無須由其出面向告訴人己○○催討之理，然被告甲○○不僅出面收取告訴人己○○之母乙○○所交付之前
        揭支票1 張（此有該支票1 張扣案可稽，參見偵查卷第
        51頁），並與之有所電話聯繫，甚至另與告訴人戊○○
        相約在前揭吉田咖啡廳會面處理債務（此部分事實，詳
        如後述），足見被告甲○○乃係立於此項借貸關係之當
        事人身分，而向告訴人己○○方面有所請求。故本件合
        理之解釋，自係被告甲○○與被告丙○○就本件重利犯
        行有所犯意聯絡至明，自非如被告甲○○所辯，其僅係
        單純借款給被告丙○○。再者，被告甲○○於本院審理
        時雖證稱：我借給丙○○的40萬元是向我丈母娘借的云
        云（參見97年7 月17日審判筆錄第11頁），然其於警詢
        中則係供稱：該40萬元我是用現金卡、現金卡借來的，
        我不知道多少，還有向朋友借的，但是跟誰借的我也忘
        記了云云（參見偵查卷第24頁），可知被告甲○○對於
        其所謂40萬元借款之來源，前後說法明顯不一；又被告
        丙○○針對其何以要向被告甲○○借款40萬元轉借告訴
        人己○○，其於本院審理時雖供稱：我是有能力借給她
        ，但是我不想拿自己的錢出來借給她云云（參見前開審
        判筆錄第26頁），但其於準備程序中則供稱：因為我自
        己的錢不夠，所以就跟甲○○借40萬元云云（參見本院
        96年10月26日準備程序筆錄第2 頁），顯見被告丙○○
        前後之說詞亦有歧異。準此而論，被告二人既就借款來
        源及被告丙○○何以要向被告甲○○另外借款之說詞既
        前後有所出入，益見渠等所述應屬子虛，本件自應僅有
        渠等與告訴人己○○之前揭借貸關係存在。況依證人乙○○、告訴人戊○○於偵查及本院審理時所證，均一再
        證稱被告二人於言談中提及前揭借貸係由「公司」在處
        理等語，足見告訴人己○○之前揭借款，絕非僅係被告
        丙○○一人單獨所出借，復參以告訴人己○○借款之時
        ，被告二人既均有在場，且嗣後並有分別出面處理此項
        債務之事，殆認被告二人就本件重利犯行確有犯意聯絡
        與行為分擔無疑。
    (二)強制部分：
      訊據被告甲○○固坦承其於96年3 月17日晚間與戊○○約
      定前往吉田咖啡廳商議關於己○○所借款項還款事宜，戊○○並有攜帶現金前往，嗣雙方於該咖啡廳見面之初，尚
      有一名男子隨同其等進入咖啡廳，並坐在其身旁，之後陸
      續出現四名男子，其中一名男子有拿取戊○○之現金，另
      有二名身形較高大壯碩之男子作勢要毆打戊○○，其後該
      四名男子即先行離去，並帶走戊○○之現金之事實，固均
      坦承不諱，惟矢口否認有何強制之犯行，辯稱：我在當天
      是一個人依約去前揭咖啡廳的，隨同我們進去的男子我並
      不認識，我不知道當天該男子為何坐在我的身旁，後來在
      該咖啡廳陸續出現的另四名男子我也都不認識。我不知道
      戊○○那天帶多少現金前來，後來他的錢是被上開其中一
      名男子拿走，但我並不知道這些錢的下落云云。經查：
      1.告訴人戊○○於前揭時地經被告甲○○等人以前揭脅迫
        之方法，取走其所攜帶前往之現金20萬元之事實，業據
        告訴人戊○○於偵查及本院審裡時證述綦詳（參見偵查
        卷第109 、110 、131 頁、本院97年5 月21日審判筆錄
        第7 至12頁）；嗣告訴人戊○○於遭被告甲○○等人強
        取現金20萬元之後，亦立即以電話向其母乙○○告知此
        事，此則據證人乙○○於本院審理時證述無誤（參見本
        院97年4 月24日審判筆錄第17頁）。是核其等前後及彼
        此所證尚屬大致相符，並無顯然矛盾或不合常情之處。
      2.本院於97年3 月13日審理時當庭勘驗告訴人戊○○與被
        告甲○○於96年3 月17日在吉田咖啡廳商議過程之監視
        錄影光碟，經播放觀覽結果，略認：被告甲○○與告訴
        人戊○○於進入前揭咖啡廳之初，即與一名男子一起進
        入，該男子並坐在被告甲○○身旁之右邊座位，嗣則復
        有二名男子進入，告訴人戊○○即將其攜帶之現金交付
        該二名男子中之一名清點，該男子於清點完畢後將現金
        收起來，之後被告甲○○身旁之男子遞香菸給被告甲○○，並幫被告甲○○點煙，被告甲○○復又有撥打電話
        之動作，其後上開清點現金之男子與被告甲○○則均起
        身一同到座位附近私下交談，未久則有另二名身材高大
        壯碩之男子走近告訴人戊○○處，其中一男子隨即用手
        指著告訴人戊○○，上開清點現金之男子則起身閃到該
        二名男子背後，該名手指告訴人戊○○之男子又抬手作
        勢要毆打告訴人戊○○，其後則隨同上開清點現金之男
        子一同離開咖啡廳，僅餘告訴人戊○○、被告甲○○及
        其身旁右邊座位之男子留在現場等情，此有勘驗筆錄及
        作為附件之上開監視錄影定格畫面63張附卷可稽，核與
        告訴人戊○○所指其現金20萬元遭被告甲○○等人強取
        乙節大致相符。稽之被告甲○○與前揭五名男子間之互
        動頻繁（例如彼此間有遞香菸、點煙之動作，且有私下
        至旁交談之情形等），渠等自不可能毫無關係或互不相
        識，而以渠等互動頻繁之狀況來看，更可合理推論渠等
        應係一同出面，協助被告甲○○與被告戊○○會商債務
        之事無疑；另從整體時間及過程觀之，前揭五名男子乃
        係在極短之時間內陸續進來前揭咖啡廳，而本件係先由
        被告甲○○會同其中一名男子依約和告訴人戊○○會面
        商議，其後前揭清點現金之男子再出現參與商議並清點
        告訴人戊○○所交現金之後，未久再由二名壯漢進入對
        告訴人戊○○為作勢毆打之脅迫行為，可見渠等乃係有
        計畫地引導告訴人戊○○會面並交付現金20萬元後，再
        以前揭脅迫手法強取該20萬元甚明，復參以此次相約見
        面處理告訴人己○○債務之事，應僅有告訴人戊○○與
        被告甲○○等人知情，自不可能會無端出現與此債務毫
        無關係之人到場參與或鬧事之理，足見前揭五名男子應
        係由被告甲○○所邀集，而一同前來強取告訴人戊○○
        所帶之現金20萬元無訛，此觀諸被告甲○○於告訴人戊○○之現金20萬元遭前揭男子強取之後，亦無任何深感
        奇怪之表現或舉動（此可參見前揭勘驗筆錄及其附件）
        ，更見其明。是以被告甲○○辯稱其不認識前揭五名男
        子云云，自係事後卸責之詞，要無足取。
      3.況被告甲○○雖一再辯稱前揭20萬元現金乃係前揭男子
        拿走，與其無關云云。然證人即告訴人戊○○於本院審
        理時證稱：我錢被拿走之後，我想透過被告甲○○，看
        能不能將票還給我，因為我錢本來就是要還他們的，否
        則我就要去報警了，被告甲○○就說要不然他就再跟公
        司講一下，後來他就走到外面去打電話，我也就走到門
        口去看他還在不在，後來外面好像是有巡邏警員還是據
        報前來的警察，被告甲○○可能怕我去跟警察說，所以
        他就跟我說，他們公司的人馬上就會將票還給我，過一
        會，將我錢拿走的那個人又過來拿了1 張20萬元的本票
        給我，我就說我們的票總共有3 張，你怎麼只給我1 張
        ，我又打電話給我母親乙○○，我母親要我不要拿那1
        張本票，所以我就將該本票正本還給他，並要求他將本
        票影本給我等語（參見本院97年5 月21日審判筆錄第10
        、11頁），此即核與被告甲○○與乙○○於96年3 月17
        日吉田咖啡廳事件後之當日夜間之電話通聯時所述：我
        說要把票還給你兒子（即告訴人戊○○），但你兒子又
        推還給我等語大致相符（此亦經本院於97年3 月13日審
        理時當庭勘驗明確，並有前揭卷附錄音譯文可按，參見
        該譯文第1 、6 頁），足見被告甲○○與前揭五名男子
        應屬同夥，其始會在前揭清點現金之男子取走告訴人戊○○所帶之現金20萬元後，同意將其中1 張本票歸還給
        告訴人戊○○，否則倘如被告甲○○所辯，前揭男子與
        其並無任何關係，則告訴人戊○○之現金20萬元既非其
        所拿走，其又何須將本票歸還告訴人戊○○，其理自屬
        灼然。由此益見被告甲○○所辯乙節，無非係事後推諉
        之詞，顯無足採。
      4.公訴意旨雖認被告甲○○與前揭男子對告訴人戊○○所
        為係屬強盜犯行云云。惟按刑法強盜罪之成立，除行為
        人於客觀上須以強暴或脅迫等方法，至使不能抗拒，而
        取他人之物或使其交付外，主觀上行為人尚須有意圖為
        自己或第三人不法所有之犯意，始克相當。查被告二人
        於94年12月30日借款20萬元給告訴人己○○，其利息為
        每月3 萬元；嗣告訴人己○○除首期預扣利息3 萬元，
        並於95年6 月2 日由其母乙○○代償10萬元外，迄至96
        年3 月17日為止，均未再給付利息，前已述及。是以告
        訴人己○○所應繳付之本金及利息觀之，合計尚應繳付
        超過20萬元之金額，故被告甲○○於前揭時地固以上述
        脅迫之方式，強取告訴人戊○○所帶之20萬元，然告訴
        人戊○○既代其妹即告訴人己○○出面處理債務之事，
        則被告甲○○取得該20萬元，亦係基於其對告訴人己○○之上述債權，其主觀上自難謂有何不法所有之意圖。
        況證人乙○○於本院審理時亦證稱：當初我已經匯10萬
        元了，後來我還要再給甲○○15萬元，他說不要，要20
        萬元，我也答應了等語（參見本院97年4 月24日審判筆
        錄第18頁），足見依證人乙○○所證，告訴人戊○○所
        帶之20萬元亦本係要交付給被告甲○○，故被告甲○○
        強取該20萬元，手段上固有不該，但其主觀上益難認定
        有何不法所有之意圖。準此而論，被告甲○○主觀上既
        無從認定有何不法所有之意圖，自不得以刑法強盜罪相
        繩，是公訴意旨此節所認，容難足取。
    (三)綜上所述，足認被告二人確有借款給告訴人己○○20萬元
      ，而取得前揭重利之犯罪事實，且被告甲○○與前揭五名
      男子確有對告訴人戊○○強制取得現金20萬元之犯罪事實
      ，而被告二人及其辯護人所辯各節均無足取，是以本件事
      證已臻明確，被告二人之犯行應堪認定。
  二、論罪科刑部分：
    (一)比較新舊法：
      1.嗣於被告二人之本件重利行為後，刑法第28條關於共同
        正犯之規定、第33條第5 款關於罰金刑之規定、刑法第
        51條第5 款關於有期徒刑定應執行刑之規定，均已於94
        年2 月2 日修正公布，並自95年7 月1 日施行。按同於
        95年7 月1 日修正施行之刑法第2 條規定，乃係關於新
        舊法比較適用之準據法，其本身無關行為可罰性要件之
        變更，故於95年7 月1 日前揭法律修正施行後，如有涉
        及比較新舊法之問題，即應逕依修正後刑法第2 條第1
        項規定，為「從舊從輕」之比較（參見最高法院95年度
        第8 次刑事庭會議決議意旨）。茲就此分述如下：
        (1)修正後刑法第28條關於成立共同正犯之標準，將原來
          共同正犯之共同「實施」犯罪修正為共同「實行」犯
          罪，惟參照修正理由之說明，原「實施」之概念，包
          含陰謀、預備、著手及實行等階段之行為，修正後僅
          共同實行犯罪行為始成立共同正犯。是新法共同正犯
          之範圍已有限縮，排除陰謀犯、預備犯之共同正犯。
          新舊法就共同正犯之範圍既因此而有變動，自屬犯罪
          後法律有變更，應為新舊法比較適用（參見最高法院
          97年度台上字第37號判決意旨）。無論依上述刑法修
          正前、後之規定，被告二人均符合共同正犯之標準，
          均有共同正犯之適用，故修正後刑法第28條對被告二
          人而言並無較為有利。
        (2)修正前刑法第33條第5 款規定，罰金刑為1 銀元（即
          新台幣3 元）以上；嗣修正後刑法第33條第5 款則將
          罰金刑提高為新台幣1 千元以上，並以百元計算之。
          是以上開刑法修正後關於罰金刑之最低數額，已比修
          正前提高，自以修正前之規定對被告二人較為有利。
          至刑法第2 條第1 項之規定，乃係規範行為後「法律
          變更」所生新舊法比較適用之準據法，故如新舊法處
          罰之輕重相同，即無比較適用之問題，非此條所指之
          法律有變更，即無本條之適用，應依一般法律適用原
          則，適用裁判時法，其為純文字修正者，更應同此（
          最高法院95年第21次刑事庭會議決議意旨參照）。而
          被告行為後，刑法施行法業於95年6 月14日增訂公布
          第1 條之1 ，其中第1 項規定：「中華民國九十四年
          一月七日刑法修正施行後，刑法分則編所定罰金之貨
          幣單位為新台幣」，第二項前段明定：「九十四年一
          月七日刑法修正時，刑法分則編未修正之條文定有罰
          金者，自九十四年一月七日刑法修正施行後，就其所
          定數額提高為三十倍」，惟依被告二人行為時之法律
          即罰金罰鍰提高標準條例第1 條前段，業將刑法分則
          各罪法定刑所定罰金數額提高10倍，再由銀元換算為
          新台幣之結果，刑法分則各罪法定刑所定罰金最高數
          額，與修正後之法律規定仍屬一致，並無不同，對被
          告二人而言尚無有利或不利之情形，揆諸前揭說明，
          自不生新舊法比較之問題，應依一般法律適用原則，
          適用裁判時法即刑法施行法第1 條之1 第1 項、第2
          項前段之規定，而不再適用罰金罰鍰提高標準條例第
          1 條前段（參見臺灣高等法院及其所屬法院95年12月
          刑事法律座談會討論結論意旨）。
        (3)按修正後刑法第51條第5 款關於有期徒刑定應執行刑
          之上限，由不得「逾20年」，提高為不得「逾30年」
          ，是以修正前關於有期徒刑定應執行刑之上限較低，
          對被告甲○○自係較為有利。又裁判確定前犯數罪，
          其中一罪在新法施行前者，其有期徒刑定應執行刑亦
          有上開比較新舊法之適用（同前揭最高法院刑事庭會
          議決議意旨參照）。是以被告甲○○所犯強制罪固係
          在新法施行後，但其所犯重利罪既係在新法施行前所
          為，則關於有期徒刑定應執行刑之規定，亦應依刑法
          第2 條第1 項前段規定為新舊法之比較，而以修正前
          之規定對其較為有利。
        (4)準此而論，經綜合全部罪刑而為比較結果，本件涉及
          新舊法比較適用者，新法之規定非有利於被告二人，
          揆諸首揭說明，就涉及新舊法比較適用事項，應依刑
          法第2 條第1 項前段，一體適用被告二人重利行為時
          之舊法規定。
      2.又刑法有關易科罰金（包括其折算標準）之修正，乃相
        當於科刑規範事項之變更，故如行為後有關易科罰金之
        規定有所變更者，亦應依刑法第2 條第1 項規定，為新
        舊法之「從舊從輕」比較；且所謂比較新舊法應整體適
        用，不能割裂適用，乃係指與罪刑有關之本刑而言，並
        不包括易科罰金在內之易刑處分，故事關刑罰執行之易
        刑處分仍應分別適用最有利於行為人之法律（參見最高
        法院96年度台上字第2233號判決意旨）。按95年7 月1
        日修正施行後之刑法第41條第1 項前段關於得易科罰金
        之折算標準，由「得以1 元以上3 元以下折算1 日」（
        按：此規定配合修正前罰金罰鍰提高標準條例第2 條【
        現已刪除】規定，就其原定數額提高為100 倍折算1 日
        ，則最高應以銀元300 元折算1 日，經折算為新台幣後
        ，應以新台幣900 元折算為1日） ，提高為「以新台幣
        1 千元、2 千元或3 千元折算1日 」，並刪除「因身體
        、教育、職業、家庭之關係或其他正當事由，執行顯有
        困難」之條件。是以修正前關於易科罰金之折算標準金
        額較低，經比較新舊法結果，修正前之規定對被告丙○○自係較為有利，自應依刑法第2 條第1 項前段規定，
        適用修正施行前之刑法第41條第1 項前段規定。
    (二)被告二人乘告訴人己○○急迫，而貸以金錢，取得與原本
      顯不相當之重利，核渠等此部分所為，均係犯刑法第344
      條之重利罪；而被告甲○○復於前揭時地，以前揭脅迫之
      手段，取得告訴人戊○○之20萬元，妨害告訴人戊○○對
      該20萬元權利之行使，核其此部分所為，則係另犯刑法第
      304 條第1 項之強制罪。公訴意旨認被告甲○○此部分所
      為係犯刑法第328 條第1 項之強盜罪，容有未恰，惟因起
      訴之社會基本事實同一，爰依法變更起訴法條。被告二人
      就上開重利罪之間，被告甲○○與前揭姓名年籍均不詳之
      五名成年男子就上開強制罪之間，各有犯意聯絡與行為分
      擔，就各該犯罪分別為共同正犯。被告甲○○所犯上開二
      罪間，其犯意各別，且係分別所為，應予分論併罰。
    (三)本院審酌被告二人均值青壯，本應依循正軌賺取金錢，詎
      渠等不思此為，竟乘告訴人己○○急需用款之際，借貸款
      項以賺取月息高達15分之重利，對經濟秩序及告訴人己○○均有不良影響，而被告甲○○復夥同前揭五名男子，在
      公眾得出入之前揭咖啡廳，對被告戊○○施以前揭脅迫之
      手段而強取20萬元現金，其行徑至屬乖張，對告訴人戊○○所造成之心理震撼及負面影響自屬甚鉅，業已嚴重危及
      公共秩序，嗣渠等於犯後均矢口否認犯行，飾詞圖卸其責
      ，渠等所為自應分別受有相當程度之刑事非難，復兼衡渠
      等之犯罪動機、目的、智識程度、家庭經濟狀況等一切情
      狀，酌情分別量處如主文之宣告刑，並就被告丙○○所犯
      重利部分，依修正前刑法第41條第1 項前段規定，諭知易
      科罰金之折算標準，以資懲儆。再者，本件犯罪時間均係
      在96年4 月24日之前，皆合於中華民國九十六年罪犯減刑
      條例所定之減刑條件，爰依該條例第2 條第1 項第3 款規
      定，將被告二人前開宣告刑分別減為如主文所示之減得之
      刑，並就被告丙○○所犯重利，諭知同上之易科罰金折算
      標準，且就被告甲○○所犯部分，定其應執行之刑。又前
      揭扣案之本票2 張及支票1 張，乃係被告二人因本件重利
      犯行所得之物，且既經告訴人己○○及證人乙○○簽發交
      付給被告二人，自應屬被告二人所有，爰依刑法第38條第
      1 項第3 款規定，均併予宣告沒收（按：刑法第38條雖亦
      於95年7 月1 日修正施行，但該條第1 項第3 款並未修正
      ，至於該條第3 項固將第1 項第3 款得沒收之物，由屬於
      「犯人」為限，修正為屬於「犯罪行為人」為限，但此僅
      屬用語之明確化，含義仍屬相同，故尚無所謂法律變更而
      應隨同主刑適用同一準據法之問題）。
、無罪部分：
  一、公訴意旨略以：被告甲○○與前揭男子對告訴人戊○○所
      為之強盜罪嫌（按：本院認屬刑法強制之犯行），被告丙○○與之亦有犯意聯絡，因認被告丙○○此部分亦涉有刑
      法第328 條第1 項之強盜罪嫌云云。
  二、訊據被告丙○○堅決否認有何公訴意旨所指之強盜犯行，
      辯稱：戊○○帶20萬元現金到前揭咖啡廳的事情，我原先
      不知情，因為戊○○是跟甲○○聯絡，後來甲○○去咖啡
      廳之前有告訴我，但我不知道他們在咖啡廳發生什麼事情
      ，在咖啡廳出現的男子我不認識，我只認識甲○○一人等
      語。
  三、按「犯罪事實應依證據認定之，無證據不得認定犯罪事實
      」、「不能證明被告犯罪者，應諭知無罪之判決」，刑事
      訴訟法第154 條第2 項、第301 條第1 項分別定有明文。
      申言之，犯罪事實之認定應憑證據，如未能發現相當證據
      ，或證據不足以證明，自不能以推測或擬制之方法，作為
      裁判基礎（最高法院40年台上字第86號判例意旨參照）；
      且認定犯罪事實所憑之證據，雖不以直接證據為限，間接
      證據亦包括在內，然而無論直接證據或間接證據，其為訴
      訟上之證明，須於通常一般之人均不致有所懷疑，而得確
      信其為真實之程度者，始得據為有罪之認定，倘其證明尚
      未達到此一程度，而有合理之懷疑存在而無從使事實審法
      院得有罪之確信時，即應由法院為諭知被告無罪之判決（
      最高法院76年台上字第4986 號 判例意旨參照）。再者，
      檢察官對於起訴之犯罪事實，仍應負提出證據及說服之實
      質舉證責任。倘其所提出之證據，不足為被告有罪之積極
      證明，或其指出證明之方法，無從說服法院以形成被告有
      罪之心證，基於無罪推定之原則，自應為被告無罪判決之
      諭知（參照最高法院92年台上字第128 號判例意旨）。
  四、經查：
    (一)告訴人戊○○於前揭咖啡廳遭脅迫而強取現金20萬元之事
      ，乃係被告甲○○與前揭五名男子所為，固如前述，然被
      告丙○○於案發當時既不在場，則其雖與被告甲○○就前
      揭重利犯行係屬共同正犯，亦難基此即推認其復就此等強
      制犯行（即公訴意旨所指之強盜罪嫌），必與被告甲○○
      有所犯意聯絡，猶需有其他積極證據資以佐證，方能予以
      認定，其理自不待言。
    (二)又被告丙○○固坦承於被告甲○○要去前揭咖啡廳與告訴
      人戊○○會面之前，被告甲○○曾有告知此事（按：其嗣
      於本院審理時，則以證人身分改稱被告甲○○究係在去咖
      啡廳之前或之後向其告知，其已不清楚等語，此可參見本
      院97年7 月17日審判筆錄第27頁）；而被告甲○○於本院
      審理時雖亦以證人身分證稱：我要去前揭咖啡廳之前，並
      沒有跟丙○○說，但我和戊○○在咖啡廳見面過程中，戊○○說他要以20萬元解決己○○的債務，我才打電話問丙○○是否同意這項要求云云（參見上開審判筆錄第15頁）
      ，故依被告二人所述，固均承認被告甲○○曾告知被告丙○○有關與告訴人戊○○在前揭咖啡廳會面之事，然此至
      多僅能證明被告丙○○在被告甲○○與告訴人戊○○會面
      之前或會面過程中，確已知悉此項會面之事實，但被告丙○○縱然「知悉」此事，依論理法則及經驗法則，並不表
      示其當然即就被告甲○○進而為前揭強制犯行（即公訴意
      旨所指之強盜罪嫌）乙事有所「犯意聯絡」，其理甚屬灼
      然。
    (三)公訴檢察官於論告時固指稱：被告丙○○所保管之前揭2
      張本票中之1 張，竟出現在告訴人戊○○與被告甲○○會
      面之前揭咖啡廳現場，並有留下該本票影本，其上確有告
      訴人戊○○之簽名，顯見被告丙○○就公訴意旨所指之強
      盜罪嫌與被告甲○○確有共同正犯之關係云云。惟查，被
      告二人就前揭重利犯行，業經本院認定係屬共同正犯，已
      如前述，則告訴人己○○所簽發之本票2 張，無論出現在
      被告二人何人之手中，均與常情無違。嗣被告甲○○為與
      告訴人戊○○會面處理告訴人己○○債務之事，乃攜帶上
      開本票前往，進而經告訴人戊○○影印該本票存證，此或
      能益證被告甲○○確與被告丙○○共犯前揭重利之事實，
      但就被告甲○○當場所為之前揭強制犯行（即公訴意旨所
      指之強盜罪嫌），仍難令不在場之被告丙○○共負正犯之
      刑責。是公訴檢察官執此為憑，亦無從為被告丙○○不利
      之認定。
  五、綜上所述，被告丙○○究否確有強盜之犯行，尚無足夠之
      證據予以證明，本院認為仍存有合理之懷疑，猶未到達確
      信其為真實之程度，自不能遽認被告丙○○確有此項被訴
      之犯行。此外，檢察官復未提出其他積極證據，資以證明
      被告丙○○確有其所指之此項犯行，揆諸首揭法律規定與
      說明，既無足夠證據確信公訴意旨此部分之指述為真實，
      不能證明被告丙○○此部分犯罪，本院自應為被告此部分
      無罪判決之諭知。
據上論斷，應依刑事訴訟法第299 條第1 項前段、第300 條、第
301 條第1 項，刑法第2 條第1 項前段、修正前刑法第28條、刑
法第28條、刑法第304 條第1 項、第344 條、修正前刑法第51條
第5 款、第41條第1 項前段、刑法第38條第1 項第3 款，刑法施
行法第1 條之1 第1 項、第2 項前段，修正前罰金罰鍰提高標準
條例第2 條，中華民國九十六年罪犯減刑條例第2 條第1 項第3
款、第7 條，判決如主文。
本案經檢察官楊展庚到庭執行職務。
中    華    民    國    97    年    8     月    15    日
                  刑事第十二庭  審判長法  官  戴嘉清
                                      法  官  林晏鵬
                                      法  官  陳信旗
以上正本證明與原本無異。
如不服本判決，應於判決送達後10日內敘明理由，向本院提出上
訴狀。
                                      書記官  陳昭綾
中    華    民    國    97    年    8     月    18    日
附錄本案論罪科刑法條全文：
刑法第304 條
    以強暴、脅迫使人行無義務之事或妨害人行使權利者，處3
    年以下有期徒刑、拘役或3 百元以下罰金。
    前項之未遂犯罰之。
刑法第344 條
    乘他人急迫、輕率或無經驗，貸以金錢或其他物品，而取得
    與原本顯不相當之重利者，處1 年以下有期徒刑、拘役或科
    或併科1 千元以下罰金。


司法院資訊處製作；財團法人民間司法改革基金會備份。
